臺灣嘉義地方法院刑事判決　　　　　　　　　　　　九十三年度簡上字第一九九號
　　上　訴　人　臺灣嘉義地方法院檢察署檢察官
　　上　訴　人　乙○○
　　即　被　告
　　　　　　　　甲○○
　　　　　　　　丙○○
右列上訴人等因被告等（家庭暴力之）傷害案件，不服本院嘉義簡易庭九十三年度嘉
簡字第五八一號中華民國九十三年七月三十日第一審判決（臺灣嘉義地方法院檢察署
檢察官聲請簡易判決處刑案號：九十三年度偵字第一三一七號），提起上訴，本院管
轄之合議庭判決如左：
    主  文
原判決撤銷。
乙○○傷害人之身體，處拘役肆拾伍日，如易科罰金，以參佰元折算壹日。
甲○○、丙○○均無罪。
    事  實
一、乙○○係丁○○之夫甲○○表兄，其與丁○○為四親等之旁系姻親，具有家庭暴
    力防治法第三條第四款所定之家庭成員關係，葉、林兩家感情素來不睦。乙○○
    於民國九十三年一月十三日下午二時許，在嘉義縣大埔鄉茄苳村茄苳腳釣魚區，
    見甲○○與丁○○於岸邊膠筏上釣魚，除因向來之積怨外，復認渠等私自占用其
    所有之膠筏非法垂釣，竟基於傷害之故意，在岸邊以石塊丟擲甲○○，卻誤中在
    旁之丁○○腹部（此部分非故意傷害），緊接著跳上甲○○所在之膠筏，接續以
    石塊、木棍攻擊甲○○與挺身迴護之丁○○，斯時，隨同甲○○夫婦在場相隔一
    艘膠筏釣魚之友人丙○○，見狀上前制止拉扯，卻遭乙○○自衣服口袋內取出類
    似刀片之不詳利器一支劃割下巴，結果甲○○遭打落水三次（無受傷之事證）；
    丁○○受有頭部外傷及胸部鈍傷之傷害；丙○○則受有頦部約三公分傷口平整之
    裂傷。
二、案經丁○○、丙○○訴由嘉義縣警察局中埔分局報告臺灣嘉義地方法院檢察署檢
    察官偵查聲請簡易判決處刑。
    理  由
壹、被告乙○○部分
一、訊據被告乙○○固坦承於前揭時地與告訴人丙○○及關係人甲○○扭打之事實，
    惟矢口否認犯行，辯稱：伊上岸後雖曾與丙○○扭打，然丙○○係因路面濕滑跌
    倒受傷，伊亦未打丁○○，不知她如何受傷的，事實上伊才是被甲○○、丁○○
    與丙○○聯手毆打之被害人云云。惟查，被告以石塊、木棍攻擊關係人甲○○與
    挺身迴護之告訴人丁○○，並以不詳利器割傷告訴人丙○○下巴之過程，業據告
    訴人丁○○、丙○○及關係人甲○○指述歷歷，相互參照，並無齟齬。而告訴人
    丁○○、丙○○分別受有頭部外傷及胸部鈍傷；下巴約三公分裂傷等傷害，則據
    渠二人各自提出案發當日即行就醫診療，由財團法人天主教聖馬爾定醫院、佛教
    慈濟綜合醫院大林分院出具之診斷證明書計三紙佐證（見警卷第二二頁背面、第
    二三頁暨背面）。又告訴人丙○○之上開傷勢，其創傷摻和在頦部短鬚叢中，傷
    口平整，然無法憑傷口外觀研判造成創傷之原因等情，經佛教慈濟綜合醫院大林
    分院函覆在卷，有病情說明書一紙可稽（上訴審卷第六十頁），復核與告訴人丙○○指訴被告乙○○乃執一類似刀片之物割傷其下巴一節吻合。被告乙○○謂告
    訴人丙○○乃自行摔倒碰觸地面受傷云云，顯與事實不符；就告訴人丁○○之傷
    勢，諉稱不知其如何造成的，可能立於膠筏失穩自行摔倒云云，要屬飾卸之詞，
    無可採信，本件事證明確，應予依法論科。
二、核被告乙○○所為，係犯刑法第二百七十七條第一項之傷害罪，其中關於故意傷
    害告訴人丁○○部分為家庭暴力罪。被告乙○○出於單一之犯意，接續動作之一
    傷害行為，造成告訴人丁○○、丙○○受傷之結果，侵害二個人法益，係一行為
    觸犯二相同之傷害罪名，為同種想像競合犯，僅論以一罪。
三、原審認定被告乙○○犯行明確，而予論罪科刑，固非無見。惟按行為人之攻擊行
    為由於實行失誤，致其所實際損傷之客體（失誤客體），與行為人本所認識應受
    損傷之客體（目的客體）不相符合者，關於行為人本所不欲發生損傷之失誤客體
    部分，應成立過失犯罪。關於告訴人丁○○受有「腹部鈍傷」之部分，考其致生
    緣由，訊據(1)告訴人丁○○指稱：「我看到乙○○拿石頭丟我先生甲○○，我跑
    去護著先生，石頭丟到我腹部」、「我被石頭丟中後當場吐血，回到家中發現下
    體出血」、「乙○○拿大石頭丟我肚子」等語（見警訊筆錄，原審卷第四二頁）
    ；(2)告訴人丙○○指稱：「乙○○在岸邊拿石頭丟向甲○○，結果丟到丁○○」
    、「乙○○在岸邊拿石頭丟甲○○，結果丟到丁○○，當時丁○○即吐血」、「
    我看到石頭丟到丁○○的肚子」、「乙○○拿了一個石頭要丟甲○○，但是沒有
    丟到，才丟到丁○○」、「乙○○是要丟甲○○，不是要丟丁○○」等語（見警
    訊筆錄，原審卷第四十頁，上訴審卷第四五頁）；(3)關係人甲○○指稱：「乙○○就用石頭丟我，結果石頭丟到我太太」、「乙○○到達現場即拿石頭要丟我，
    丟到我太太丁○○」、「（乙○○拿石頭有丟到你太太？）直接中我太太腹部」
    、「（乙○○是要丟你還是要丟你老婆？）他是要丟我的，卻丟到我老婆」等語
    （見警訊筆錄、原審卷第三七頁，上訴審卷第四四頁）。上開三者供述互核一致
    ，悉為：被告乙○○丟擲石塊原擬攻擊之對象乃甲○○，惟因失準誤中告訴人丁○○腹部之情節，洵可憑採。從而，被告乙○○就肇致告訴人丁○○「腹部鈍傷
    」之部分，本無認知與意欲，顯非其故意傷害行為所造成之結果，自應將告訴人
    丁○○上開傷勢剔除於本件被告乙○○故意傷害犯行之外，原審疏未注意及此，
    誤予認定此為被告乙○○故意傷害所致之結果，容有未洽。再者，被告乙○○出
    於單一之犯意，接續動作之一傷害行為，造成告訴人丁○○、丙○○受傷之結果
    ，係一行為觸犯二相同之罪名，為同種想像競合犯，原審判決以傷害一罪處斷，
    漏未論列其係一行為觸犯二相同之傷害罪名，而為想像競合犯，稍欠允當。被告
    乙○○上訴意旨否認犯罪，無可採信。而告訴人請求檢察官上訴，謂：被告乙○○暴力犯罪所致告訴人等之傷勢非輕，未賠償告訴人等之損害，復否認犯行，原
    審僅判處拘役五十日，顯然過輕云云。惟本院衡量原審依其所認定之告訴人丁○○、丙○○之傷勢程度，被告乙○○否認犯行，復未積極尋求賠償和解之犯後態
    度等情狀，認判處拘役五十日，量刑堪稱妥適，並未失諸過輕，檢察官上訴意旨
    之指摘，尚無理由。然原判決既有前揭誤認定事實錯誤及漏未論列想像競合犯之
    疏誤，自屬無可維持，應由本院將關於被告乙○○之部分撤銷改判。爰審酌被告
    乙○○素行尚可，國中畢業之教育程度，割筍、打零工、父親中風住院之家庭生
    活狀況，本件傷害行為之暴力手段、所致告訴人等之傷勢，飾詞否認犯行復未賠
    償告訴人等之損害，犯後態度不佳等一切情狀，量處如主文第二項所示之刑，並
    諭知易科罰金之折算標準，以資儆懲。至於被告乙○○行兇所用之石塊、木棍及
    不詳利器一支，因無任何事證憑認其屬何人所有，爰不為沒收之諭知。
貳、被告甲○○、丙○○部分
一、聲請簡易判決處刑意旨略以：被告甲○○、丙○○基於傷害之犯意聯絡，二人於
    前揭時地（即被告乙○○傷害丁○○、丙○○之時空）聯手與乙○○互毆，致乙○○受有左胸挫傷併瘀傷之傷害，案經乙○○提出告訴，因認被告甲○○、丙○○均涉有刑法第二百七十七條第一項之傷害罪嫌。
二、按犯罪事實應依證據認定之，無證據不得認定犯罪事實；不能證明被告犯罪者，
    應諭知無罪之判決，刑事訴訟法第一百五十四條第二項、第三百零一條第一項分
    別定有明文。又告訴人之告訴，係以使被告受刑事訴追為目的，是其陳述是否與
    事實相符，仍應調查其他事實以資審認，始得為不利被告之認定；認定犯罪事實
    所憑之證據，其為訴訟上之證明，須於通常一般之人均不致有所懷疑，而得確信
    其為真實之程度者，始得據為有罪之認定；認定不利於被告之事實，須依積極證
    據，苟積極證據不足為不利於被告事實之認定時，即應為有利於被告之認定，更
    不必若何有利之證據，最高法院著有五十二年台上字第一三○○號、七十六年度
    台上字第四九八六號及三十年上字第八一六號等判例可資參照。
三、本件檢察官認被告甲○○、丙○○涉有傷害犯嫌，無非僅據告訴人乙○○之指訴
    ，輔以其所提出載有左胸挫傷併瘀傷之診斷證明書為論據。訊據被告甲○○、丙○○則均堅決否認犯行，被告甲○○辯稱：乙○○初或稱伊與他互毆，忽而或稱
    丁○○與丙○○兩人拿棍子打他，忽而或稱伊夫婦與丙○○三人都有拿棍子打他
    ，前後供述反覆，顯然不實；乙○○自陳其案發初時係在岸上，而伊所在之膠筏
    以電動馬達為動力，不需用竹篙或木棍撐船，現場亦無竹篙或木棍，且伊妻丁○○當時被乙○○以石塊砸中，伊則被乙○○打落水中三次，全身衣物濕透帶水，
    要爬上膠筏都很吃力了，不可能打乙○○；乙○○提出之診斷證明書係九十三年
    一月十六日門診，並非案發之同年月十三日，其上所記載之傷勢，並不能證明係
    伊所造成的等語。被告丙○○則辯稱：伊見乙○○將甲○○壓下水，過來欲將乙○○拉開，卻遭乙○○割傷下巴，倘伊與甲○○聯手毆打乙○○，乙○○當無祇
    受左胸挫傷併瘀傷一處傷害之可能等語。
四、經查：
 (一) 就告訴人乙○○指訴被告甲○○傷害之情節，觀其歷來供述略為：「甲○○即拿
    棍子打我，我從自己的膠筏跳到他的膠筏與他扭打」、「（當日你是否有毆打甲○○？）有扭打。」（見警訊筆錄）、「我和甲○○二人互毆」（見偵卷第九頁
    ）；「三個人都有拿棍子」、「（他們三個人拿三支長的竹篙打你？）是的」、
    「（打你何處？）左胸。那時很亂，甲○○拉我，我掙扎」（見原審卷第三五頁
    ）；「（何人打你？）甲○○拉我，丙○○和丁○○拿棍子打我」、「（丙○○
    、丁○○一起打你時，甲○○作何事？）甲○○他拉住我」、「（甲○○從頭到
    尾都在作什麼？）他就拉住我，祇有拉扯而已」、「（甲○○是否有出手打你？
    ）有」、「（甲○○打你何處？）頭」、「（甲○○從頭到尾祇有拉扯你、打你
    頭部？）對」（見上訴審卷第三八頁至第三九頁）云云。細繹告訴人乙○○上開
    針對被告甲○○出手毆打之態樣、是否執用其他器物、打擊部位等簡略要項，計
    有「扭打或互毆」、「祇拉扯」、「拿棍子或竹篙打」、「打左胸」、「祇打頭
    部」等出入，復無木棍或竹篙等相關實物可憑，其中，所指遭打頭部一節，亦顯
    與其乃左胸或左腋下受傷之情相左。又倘被告甲○○祇係與告訴人乙○○拉扯，
    此等舉措是否可與「毆打」同視，而足以評價為具攻擊性質之傷害行為，亦非無
    疑，告訴人乙○○是否果遭被告甲○○毆打，在在啟人疑竇。其次，訊據告訴人
    乙○○肯認而供陳被告甲○○曾數度落水（見警訊筆錄，原審卷第四五頁，上訴
    審卷第四十頁），參酌告訴人乙○○自承被告甲○○、丙○○所指稱之其主動跳
    上被告甲○○夫婦所在之膠筏上一節（見警訊筆錄，上訴審卷第四十頁），足見
    告訴人乙○○有主動尋釁之舉，且被告甲○○關於其遭告訴人乙○○打落水三次
    之辯解，並非虛妄，此恰可徵被告甲○○似未反擊而屈居下風。
 (二) 就告訴人乙○○指訴被告丙○○傷害之情節，觀其歷來供述略為：「我跳到甲○○所在的膠筏上與他扭打，丁○○與丙○○見狀，即拿棍子打我」、「上岸後我
    與丙○○互相扭打」（見警訊筆錄）；「丙○○、丁○○二人拿木棒打我」（見
    偵卷第九頁）；「三個人都有拿棍子」、「（他們三個人拿三支長的竹篙打你？
    ）是的」、「（打你何處？）左胸。那時很亂，甲○○拉我，我掙扎」（見原審
    卷第三五頁）；「（何人打你？）丙○○和丁○○拿棍子打我」、「（是丙○○
    、丁○○一起打嗎？還是有先後？）兩人一起打我」、「在岸上與丙○○扭打」
    、「甲○○先落水後，我再和丙○○扭打，丙○○手上的棍子事先已丟在膠筏上
    而且上岸了」、「甲○○先把我拉住，然後丙○○用棍子打我，上岸之後才扭打
    」（見上訴審卷第三八頁至第四二頁）云云。告訴人乙○○固指稱其遭被告丙○○執棍棒或竹篙毆打，然被告丙○○初在被告甲○○婦原所在之膠筏上時，即遭
    乙○○以不詳利器割傷下巴，斯時被告甲○○迭次落水，賸餘丁○○為一女子，
    亦遭告訴人乙○○壓制傷害，被告丙○○於當時之情勢下，能否夥同被告甲○○
    ，由被告甲○○拉扯住告訴人乙○○，便利被告丙○○執棍棒毆打，顯有可疑。
    而依告訴人乙○○父母葉義煌、葉詹月娥一致稱：看到乙○○與丙○○在互推之
    供詞（見警訊筆錄），其非攻擊性之互毆而不可評價為傷害，殆無疑義，用以佐
    證被告丙○○謂其係阻擋、制止乙○○行兇之辯解，並無齟齬。又前揭告訴人乙○○謂遭被告甲○○毆打之指訴瑕疵，就涉及被告丙○○之部分，除同可援為無
    足作對被告丙○○不利認定之理由外，另假設被告丙○○、甲○○合二人之力對
    告訴人乙○○施加攻擊性之傷害行為，縱被告甲○○、丙○○一方屈居下風而迭
    次落水或遭割傷下巴，告訴人丙○○諒亦無全身而退，僅止於左胸挫傷併瘀傷一
    處輕微傷勢之可能。故告訴人乙○○所提診斷證明書上載其左胸挫傷併瘀傷之門
    診日期為案發後第三天即九十三年一月十六日，雖可證明其確有上開傷勢，然致
    生之緣由，參酌上開事證，尚難採認即係被告甲○○、丙○○毆打所致。被告甲○○、丙○○前揭抗辯，均無違情理，渠二人是否出手毆打傷害乙○○，洵非無
    疑，告訴人丙○○之指訴，其證明力明顯薄弱，自非可臆測憑空認定被告甲○○
    、丙○○確有傷害犯行。
 (三) 綜據上述，本件檢察官認被告甲○○、丙○○涉有共同毆打告訴人乙○○之傷害
    罪嫌，所據之事證尚嫌薄弱，復無其他證據補強，整體證明力容有未足，尚未達
    使通常一般之人均得確信之程度。此外，本院復查無其他積極證據足認被告甲○○、丙○○有聲請簡易判決處刑意旨所指之傷害犯行，故不能證明渠等犯罪。原
    審疏未注意及此，遽均予論罪科刑，自有未洽，被告甲○○、丙○○上訴意旨否
    認犯罪，指摘原判決違誤，為有理由，應由本院將原判決關於被告甲○○、丙○○之部分撤銷，改易為均無罪之諭知。
五、本件被告甲○○、丙○○部分，具有刑事訴訟法第四百五十一條之一第四項第三
    款應為無罪諭知之情事，原審本應依同法第四百五十二條規定，改適用通常程序
    審判，惟誤用簡易程序裁判，茲由本院撤銷原判決，逕依通常程序為第一審判決
    （法院辦理刑事訴訟簡易程序案件應行注意事項第十四項及最高法院九十一年度
    台非字第二一號判決參照）。
據上論斷，應依刑事訴訟法第四百五十五條之一第一項、第三項、第三百六十四條、
第三百六十九條第一項前段、第二項、第四百五十二條、第二百九十九條第一項前段
、第三百零一條第一項，刑法第二百七十七條第一項、第五十五條、第四十一條第一
項，罰金罰鍰提高標準條例第一條前段、第二條，判決如主文。
本案經檢察官陳鈴香到庭執行職務。
中    華    民    國      九十三     年      十二      月      三十     日
                                臺灣嘉義地方法院刑事第四庭
                                  審判長法  官  劉  瓊  雯
                                        法  官  康  存  真
                                        法  官  蔡  憲  德
右正本證明與原本無異。
【被告乙○○部分，兩造均不得上訴。】
【被告甲○○、丙○○部分，檢察官得上訴。】
中    華    民    國      九十三     年      十二      月     三十      日
                        書記官  林  秀  敏
附錄本案論罪科刑法條
刑法第二百七十七條第一項
  傷害人之身體或健康者，處三年以下有期徒刑、拘役或一千元以下罰金。
刑法第二百八十四條第一項
  因過失傷害人者，處六月以下有期徒刑、拘役或五百元以下罰金，致重傷者，處一
  年以下有期徒刑、拘役或五百元以下罰金。
